ACORDAO-COMPLETO-2428616

ACÓRDÃO 1392/2021 ATA 3/2021 - PRIMEIRA CÂMARA

VISTOS, relatados e discutidos estes autos de Tomada de Contas Especial instaurada pelo Fundo Nacional de Desenvolvimento da Educação, em desfavor dos ex-prefeitos do Município de Buriticupu/MA, Senhores Antônio Marcos de Oliveira e José Gomes Rodrigues, em razão da omissão no dever de prestar contas dos recursos repassados ao município à conta do Plano de Desenvolvimento da Escola/Programa Dinheiro Direto na Escola: PDDE/PDE-Escola/2011 e PDDE-Educação Integral/2011,
ACORDAM os Ministros do Tribunal de Contas da União, reunidos em sessão de 1ª Câmara, ante as razões expostas pelo Relator, em:
9.1. considerar revel o Sr. José Gomes Rodrigues, para todos os efeitos, nos termos do art. 12, § 3º, da Lei 8.443/1992;
9.2. acatar as alegações de defesa e as razões de justificativa do Sr. Antônio Marcos de Oliveira;
9.3. aproveitar a defesa apresentada pelo Sr. Antônio Marcos de Oliveira ao Sr. José Gomes Rodrigues, com fundamento no art. 161 do RI/TCU;
9.4. julgar regulares com ressalva as contas do Sr. Antônio Marcos de Oliveira e do Sr. José Gomes Rodrigues, com fulcro nos arts. 1º, inciso I, 16, inciso II, 18 e 23, inciso II, da Lei 8.443/1992, c/c com os arts. 1º, inciso I, 208, caput, e 214, inciso II, do RI/TCU;
9.5. remeter cópia deste Acórdão ao FNDE e aos responsáveis, para ciência; e 
9.6. arquivar o presente processo.

Tomada de Contas Especial instaurado pelo FNDE/MEC, em razão da omissão no dever de prestar contas dos recursos repassados à Município, na modalidade fundo a fundo, à conta dos programas PDDE/PDE-ESCOLA e PDDE/EDUCAÇÃO INTEGRAL, ambos no exercício de 2011.

Primeira Câmara

Prefeitura Municipal de Buriticupu/MA.

3. Responsáveis: Antônio Marcos de Oliveira (XXX.901.601-XX); e José Gomes Rodrigues (XXX.463.483-XX).

13.1. Ministros presentes: Benjamin Zymler (na Presidência) e Jorge Oliveira.
13.2. Ministros-Substitutos convocados: Augusto Sherman Cavalcanti (Relator) e Weder de Oliveira.

AUGUSTO SHERMAN

Adoto como relatório a instrução da Secex-TCE (peça 49) , com a qual se manifestaram de acordo os titulares da Secretaria (peças 50 e 51) e o representante do MP/TCU, com pequena divergência (peça 55) . Transcrição com ajustes de forma considerados pertinentes.
"INTRODUÇÃO
1.	Versam os autos acerca de tomada de contas especial instaurada pelo FNDE, inicialmente em desfavor apenas do Sr. Antônio Marcos de Oliveira, CPF XXX.901.601-XX, ex-prefeito do Município de Buriticupu/MA (gestões 2005/2008 e 2009/2012) , em razão da omissão no dever de prestar contas dos recursos repassados ao referido município à conta do Plano de Desenvolvimento da Escola do Programa Dinheiro Direto na Escola PDDE/PDE-Escola/2011 e do Programa Dinheiro Direto na Escola PDDE-Educação Integral/2011, conforme especificado nas duas primeiras instruções preliminares que constam dos presentes autos (peças 5 e 20) .
HISTÓRICO
2.	Para a execução do PDDE/PDE-Escola/2011, o FNDE repassou à Prefeitura Municipal de Buriticupu/MA a importância de R$ 79.000,00 e para a execução do PDDE-Educação Integral/2011 foi repassada a importância de R$ 56.485,10 conforme detalhado nas tabelas a seguir (peça 3, p. 40-41) :
PDDE/PDE-Escola/2011
	Ordem Bancária
	Valor (R$) 
	Data

	2010OB606654
	43.000,00
	30/12/2010

	2010OB606940
	18.000,00
	30/12/2010

	2011OB450672
	18.000,00
	02/09/2011

PDDE-Educação Integral/2011
	Ordem Bancária
	Valor (R$) 
	Data

	2011OB481134
	56.485,10
	14/09/2011

3.	O motivo para a instauração desta tomada de contas especial foi a omissão no dever legal de prestar contas dos programas PDDE/PDE-Escola/2011 e PDDE-Educação Integral/2011.
4.	O prazo para prestar contas de ambos os programas se encerrou em 30/4/2013 (peça 3, p. 40) , mas, até aquela data, não foi confirmado o envio da prestação de contas para o FNDE.
5.	Por meio da instrução que consta da peça 5, imputou-se a responsabilidade ao Sr. Antônio Marcos de Oliveira, CPF XXX.901.601-XX, ex-prefeito do Município de Buriticupu/MA (gestões 2005/2008 e 2009/2012) , tendo sido afastada a corresponsabilidade do Sr. José Gomes Rodrigues, CPF XXX.463.483-XX, Prefeito do Município de Buriticupu/MA (gestões 2013/2016 e 2017/atual) , em virtude de o mesmo ter apresentado uma representação ao Ministério Público Federal contra o prefeito antecessor (peça 3, p. 34) .
6.	Por conseguinte, por meio da instrução constante da peça 5, concluiu-se que deveria ser promovida a citação do Sr. Antônio Marcos de Oliveira, para que apresentasse alegações de defesa quanto à não comprovação da boa e regular aplicação dos recursos recebidos do FNDE referentes ao PDDE/PDE-Escola/2011 e ao PDDE-Educação Integral/2011, bem como para que se manifestasse quanto à omissão no dever de prestar contas dos referidos ajustes.
7.	A citação proposta foi realizada por intermédio dos Ofícios Secex/MG 0107/2018; 0108/2010 e 0109/2010, datados de 17/1/2018, presentes nas peças 11, 10 e 9. Em resposta, o Sr. Antônio Marcos de Oliveira apresentou seus argumentos de defesa por intermédio do documento presente na peça 16.
8.	Em síntese, o responsável alegou que, em função de problemas no site onde deveria ser realizada a prestação de contas, não teve condições de realizar as prestações de contas no prazo regulamentar e que, quando da regularização do portal eletrônico, o atual prefeito não quis disponibilizar a sua senha, em decorrência de conflitos políticos. Por fim, afirmou que, se o TCU aceitasse a entrega da prestação de contas sem ser via Internet, ele estaria pronto a fazê-la.
9.	Na análise das alegações de defesa do Sr. Antônio Marcos de Oliveira, esta unidade técnica concluiu (peça 20) que a jurisprudência do Tribunal, no que tange aos recursos do PDDE, é firme no sentido de que, quando, nos autos, não ficar comprovado que as Unidades Executoras - UEx apresentaram as prestações de contas, a responsabilidade fica restrita ao prefeito que deveria analisar, consolidar e encaminhas aludidas prestações de contas ao FNDE (Acórdão 2301/2009-TCU-Primeira Câmara) . Por conseguinte, concluiu-se que a responsabilidade, no presente processo, deveria ser atribuída ao prefeito sucessor, Sr. José Gomes Rodrigues, CPF XXX.463.483-XX, Prefeito do Município de Buriticupu/MA (gestões 2013/2016 e 2017/atual) , uma vez que, conforme se verifica na peça 3, p. 12, os recursos em questão foram transferidos às UEx (peça 20) . Em consequência, poder-se-ia propor que fosse realizada a citação do Sr. José Gomes Rodrigues.
10.	No entanto, concluiu-se que caberia, nesta fase processual junto ao TCU, a entrega da prestação de contas pela forma documental, sem ser via Internet ao FNDE (peça 20) . Por isso, em homenagem ao Princípio da Verdade Material, e considerando que o Sr. Antônio Marcos de Oliveira, prefeito antecessor, estaria com os documentos das prestações de contas, os quais poderiam sanar as irregularidades constatadas no presente processo, considerou-se oportuno, realizar a sua notificação, encaminhada ao seu advogado, informando a prorrogação de prazo, por mais 15 dias, para que o mesmo apresentasse ao TCU os documentos referentes à prestações de contas dos recursos repassados ao Município de Buriticupu/MA à conta do PDDE/PDE-Escola/2011 e do PDDE-Educação Integral/2011, os quais, conforme informado nos argumentos de defesa apresentados, estariam disponíveis em meio impresso (peça 20) .
11.	Posteriormente, o Relator do feito, divergiu da proposta constante da peça 20, por meio do Despacho que consta da peça 23, e se pronunciou nos seguintes termos:
Agora, se essas unidades executoras não prestaram contas e o prefeito não adotou as medidas indicadas pela norma para regularizar a situação ou obter a devolução dos recursos, ele pode ser responsabilizado, haja vista o encargo que possui de verificar e consolidar as prestações de contas das unidades executoras. Nesse caso, como o dever de prestar contas avançou para o mandato do prefeito sucessor, ele também pode ser responsabilizado, mesmo que tenha oferecido representação ao Ministério Público contra o prefeito antecessor.
Dessa forma, a responsabilidade de prestação de contas no presente processo também alcançaria o prefeito sucessor, Sr. José Gomes Rodrigues. Ressalte-se que, em consulta ao portal do município, minha assessoria também verificou que ele permanece como o atual prefeito daquela municipalidade.
Assim, considerando-se a necessidade de efetuar a citação do Sr. José Gomes Rodrigues (prefeito sucessor e atual) , conforme registrado pela unidade técnica (peça 22, p. 4, parágrafo 23) , e considerando-se, ainda, que o Sr. Antônio Marcos de Oliveira (prefeito anterior) informa que possuiria os referidos documentos da prestação de contas, os quais poderiam sanar a irregularidade constatada no presente processo, determino que a unidade técnica efetue a citação do Sr. José Gomes Rodrigues solidariamente com o Sr. Antônio Marcos de Oliveira, sendo necessário efetuar nova citação deste último. (grifos nossos) 
12.	Em face desse pronunciamento do Relator do feito, em sede da terceira instrução preliminar (peça 27) , concluiu-se pela necessidade de realização de citação solidária dos responsáveis Antônio Marcos de Oliveira, ex-prefeito do Município de Buriticupu/MA (gestões 2005/2008 e 2009/2012) , e José Gomes Rodrigues, Prefeito do Município de Buriticupu/MA (gestões 2013/2016 e 2017/atual) , para que apresentassem alegações de defesa quanto à não comprovação da boa e regular aplicação dos recursos recebidos no âmbito do PDDE/PDE-Escola/2011 e do PDDE-Educação Integral/2011, assim como pela necessidade de realização de audiência do Sr. José Gomes Rodrigues, para que apresente razões de justificativa quanto à omissão no dever de prestar contas dos recursos do PDDE/PDE-Escola/2011 e do PDDE-Educação Integral/2011, cujo prazo para prestar contas se encerrou em 30/4/2013 (peça 3, p. 40) .
13.	Por sua vez, após o envio das comunicações processuais de citação e audiência propostas (peças 32 e 33) , os quais foram devidamente recebidos pelos responsáveis em 8/2/2019 conforme atestam os AR's de peças 34 e 35. Ressalte-se que ambos os responsáveis permaneceram silentes ante as aludidas comunicações processuais.
14.	Posteriormente, esta Corte recebeu do FNDE, em 27/5/2019, o Ofício nº 18872/2019/Dimoc/Cotce/Cgapc/Difin-FNDE (peça 36) e o Ofício nº 18874/2019/Dimoc/Cotce/Cgapc/Difin-FNDE (peça 37) , mediante os quais foi informado o seguinte:
'Informamos que foi apresentada no âmbito desta Autarquia documentação a título de prestação de contas intempestiva do PDDE - PDE-ESCOLA 2011. Tendo em vista que o Processo de TCE encontra-se no âmbito desse Tribunal de Contas sem deliberação, conforme consulta ao sítio eletrônico do TCU, enviamos cópia da documentação recebida, informando que a mesma será objeto de Nota Técnica por parte desta Autarquia, a ser encaminhada ao TCU, em atendimento ao disposto no Acórdão 1580/2008-TCU-Primeira Câmara e, por analogia, na Portaria Interministerial n° 424, de 30/12/2016.' (Ofício nº 18872/2019/Dimoc/Cotce/Cgapc/Difin-FNDE, grifos acrescidos) 
'Informamos que foi apresentada no âmbito desta Autarquia documentação a título de prestação de contas intempestiva do PDDE Educação Integral/2011. Tendo em vista que o Processo de TCE encontra-se no âmbito desse Tribunal de Contas sem deliberação, conforme consulta ao sítio eletrônico do TCU, enviamos cópia da documentação recebida, informando que a mesma será objeto de Nota Técnica por parte desta Autarquia, a ser encaminhada ao TCU, em atendimento ao disposto no Acórdão 1580/2008-TCU-Primeira Câmara e, por analogia, na Portaria Interministerial n° 424, de 30/12/2016.' (Ofício nº 18874/2019/Dimoc/Cotce/Cgapc/Difin-FNDE, grifos acrescidos) 
15.	Em face disso, o presente processo foi objeto de nova instrução preliminar no âmbito desta unidade técnica (peça 39) , com a anuência do Diretor e do Secretário da unidade (peça 40 e 41) , mediante a qual, em face da apresentação intempestiva da prestação de contas do do PDDE/PDE-Escola/2011 e do PDDE-Educação Integral/2011, conforme comprovado por meio dos documentos constantes das peças 47 e 48, foi proposta a realização da diligência ao FNDE, com vistas a requerer as seguintes informações (peça 39, p. 6) :
a)	 Cópia das Notas Técnicas que serão expedidas em face das prestações de contas intempestivas do PDDE/PDE-Escola/2011 e do PDDE-Educação Integral/2011 (Município de Buriticupu/MA) ;
b)	 Informações sobre a pertinência e a possibilidade de os documentos oferecidos servirem de subsídio ao exame de mérito por parte do TCU.
16.	A aludida diligência foi autorizada mediante Despacho do Relator deste feito, Ministro-Substituto Augusto Sherman (peça 42) e levada a cabo por meio do Ofício 0241/2020-TCU/Secex-TCE (peça 43) , o qual foi recebido pelo FNDE em 16/3/2020 (peça 44) .
17.	Em resposta à mencionada diligência, o FNDE enviou a esta Corte o Ofício nº 11421/2020/Dimoc/Cotce/Cgapc/Difin-FNDE (peça 45, p. 1-2) , o qual encaminhou a NOTA TÉCNICA Nº 1793912/2020/DAESP/COPRA/CGAPC/DIFIN (peça 45, p. 3-6) e o PARECER Nº 489/2020/CODDE/CGAME/DIRAE (peça 45, p. 7-9) , e o Ofício nº 11420/2020/Dimoc/Cotce-Cgapc/Difin-FNDE (peça 46, p. 1-2) , o qual encaminhou a NOTA TÉCNICA Nº 1794102/2020-DAESP/COPRA/CGAPC/DIFIN (peça 46, p. 3-7) e o PARECER Nº 3442/2019/CODDE/CGAME-DIRAE (peça 46, p. 8-10) , os quais serão objeto de análise na seção 'EXAME TÉCNICO' da presente instrução.
ANÁLISE DOS PRESSUPOSTOS DE PROCEDIBILIDADE DA IN/TCU 71/2012
18.	Verifica-se que não houve o transcurso de mais de dez anos desde o fato gerador sem que tenha havido a notificação do responsável pela autoridade administrativa federal competente (art. 6º, inciso II, c/c art. 19, da IN/TCU 71/2012, modificada pela IN/TCU 76/2016) , uma vez que o prazo para prestar contas do PDDE/PDE-Escola/2011 e do PDDE-Educação Integral/2011 se encerrou em 30/4/2013 (peça 3, p. 40) , e os responsáveis foram notificados sobre as irregularidades pela autoridade administrativa competente em 2013, por meio dos ofícios constantes da peça 2 (p. 16-17) , recebidos conforme atestam os AR's de peça 2 (p. 18-19) .
19.	Verifica-se que o valor original do débito é igual a R$ 135.485,10  (peça 3, p. 40-41) , superior, portanto, a R$ 100.000,00, na forma estabelecida conforme os arts. 6º, inciso I, e 19, da IN/TCU 71/2012, modificada pela IN/TCU 76/2016	.
20.	Por oportuno, em atendimento ao item 9.4, do Acórdão 1772/2017-TCU-Plenário (Relator Ministro-Substituto Augusto Sherman Cavalcanti) , foi efetuada pesquisa no sistema processual do TCU, e não foram encontradas tomadas de contas especiais em tramitação com débitos imputáveis ao responsável com valores inferiores ao fixado no art. 6º, inciso I, da Instrução Normativa TCU 71/2012.
21.	A tomada de contas especial está, assim, devidamente constituída e em condição de ser instruída.
EXAME TÉCNICO
Análise Preliminar:
22.	Inicialmente, cabe ressaltar que houve a devida formulação da imputação das irregularidades aos responsáveis, como também a descrição das mesmas no expediente de citação e audiência, com base na individualização das suas condutas omissivas, as quais foram detalhadas na instrução de peça 27.
23.	Por outro lado, ressalta-se que foi viabilizado o exercício da ampla defesa e do contraditório em sua dimensão substancial, conforme demonstrado no item 13 desta instrução, atendendo ao art. 5º, inciso LV, da Constituição Federal c/c o art. 12, incisos I e II da Lei 8.443/1992.
24.	Outrossim, à luz do parâmetro delineado pelo Acórdão 1441/2016-TCU-Plenário, Redator Ministro Walton Alencar Rodrigues, eventual sanção administrativa a ser aplicada à responsável pelo Tribunal não estaria prejudicada pelo manto prescricional, uma vez que o prazo para prestação de contas se encerrou em 30/4/2013 (peça 3, p. 40) , e o ato que ordenou a citação e a audiência se deu em 22/11/2018 (peça 29) .
25.	Como se vê, o lapso de tempo entre as ocorrências irregulares e o ato que interrompeu o prazo prescricional é inferior ao decênio considerado no referido decisum.
Análise da NOTA TÉCNICA Nº 1793912/2020/DAESP/COPRA/CGAPC/DIFIN (peça 45, p. 3-6) , do PARECER Nº 489/2020/CODDE/CGAME/DIRAE (peça 45, p. 7-9) , da NOTA TÉCNICA Nº 1794102/2020/DAESP/COPRA/CGAPC/DIFIN (peça 46, p. 3-7) e do PARECER Nº 3442/2019/CODDE/CGAME/DIRAE (peça 46, p. 8-10) :
26.	Em primeiro lugar, a análise da NOTA TÉCNICA Nº 1793912/2020/DAESP/COPRA/CGAPC/DIFIN (peça 45, p. 3-6) , a qual menciona a parte conclusiva do PARECER Nº 489/2020/CODDE/CGAME/DIRAE (peça 45, p. 7-9) , leva à conclusão de que o FNDE se manifesta pela suficiência da documentação apresentada para fins de prestação de contas do PDDE-Educação Integral/2011, in verbis:
5.4. Após análise dos autos que compõem o PDDE-Integral-2011, verificamos que não foram encontradas ocorrências de natureza financeira na prestação de contas.
5.5. Em atenção ao Despacho, SEI nº 1484419, os autos foram encaminhados à Coordenação do Dinheiro Direto na Escola - CODDE, para pronunciamento quanto ao alcance do objeto e dos objetivos pactuados nos termos da Resolução CD/FNDE nº 14, de 09 de junho de 2014, com posterior devolução a esta Coordenação.
5.6. Cumpre informar, ainda, que as contas foram analisadas sob o aspecto técnico, em conformidade com disposto no art. 23 da Lei nº 11.947, de 16 de junho de 2009, e no art. 4° da Resolução/CD/FNDE nº 10, de 18 de abril de 2013, a Coordenação do Dinheiro Direto na Escola - CODDE emitiu o PARECER Nº 489/2020/CODDE/CGAME/DIRAE, SEI nº 1722362, manifestando-se pelo atingimento com ressalva o objeto e objetivo do programa por parte de Entidade Executora EEx, conforme trechos abaixo:
4. CONCLUSÃO
4.1. Quanto a prestação de contas das Unidades Executoras:
4.1.1. Não há constatação de impropriedade na execução do PDDE/INTEGRAL - 2011, conforme descrito no item 3.1.1 deste parecer.
4.1.2. Tendo em vista o disposto neste parecer, na documentação de prestação de contas apresentada e nos dispositivos técnicos estabelecidos pela Resolução CD/FNDE nº 10/2013, indica-se que há constatações que vão ao encontro do atingimento do objeto e objetivo do programa, por parte das Unidades Executoras (UEx) .
6. CONCLUSÃO
6.1. Diante do exposto, esta Autarquia manifesta-se pela suficiência da documentação apresentada para fins de prestação de contas, tendo em vista o exposto no item 5. (grifos acrescidos) 
27.	Por seu turno, a análise da NOTA TÉCNICA Nº 1794102/2020/DAESP/COPRA/CGAPC/DIFIN (peça 46, p. 3-7) , a qual menciona a parte conclusiva do PARECER Nº 3442/2019/CODDE/CGAME/DIRAE (peça 46, p. 8-10) , leva à conclusão de que o FNDE se manifesta pela suficiência da documentação apresentada para fins de prestação de contas do PDDE/PDE-Escola/2011, in verbis:
5.4. Após análise dos autos que compõem o PDDE-PDE Escola-2011, verificamos que não foram encontradas ocorrências de natureza financeira na prestação de contas.
5.5. Em atenção ao Despacho, SEI nº 1484370, os autos foram encaminhados à Coordenação do Dinheiro Direto na Escola - CODDE, para pronunciamento quanto ao alcance do objeto e dos objetivos pactuados nos termos da Resolução CD/FNDE nº 22 de 22 de junho de 2012, com posterior devolução a esta Coordenação.
5.6. Cumpre informar, ainda, que as contas foram analisadas sob o aspecto técnico, em conformidade com disposto no art. 23 da Lei nº 11.947, de 16 de junho de 2009, e no art. 4° da Resolução/CD/FNDE nº 10, de 18 de abril de 2013, a Coordenação do Dinheiro Direto na Escola - CODDE emitiu o PARECER Nº 3442/2019/CODDE/CGAME/DIRAE, SEI nº 1488423, manifestando-se pelo atingimento com ressalva o objeto e objetivo do programa por parte de Entidade Executora EEx, conforme trechos abaixo:
4. CONCLUSÃO
4.1. Quanto à prestação de conta das Unidades Executoras:
4.1.1. Há constatação de impropriedade na execução do PDDE/PDE ESCOLA - 2011, porém não houve prejuízo ao cumprimento do objeto e objetivo do programa, conforme descrito no item 3.1.1, mas será ressalvado neste parecer.
4.1.2. Tendo em vista o disposto neste parecer, na documentação de prestação de contas apresentada e nos dispositivos técnicos estabelecidos pela Resolução CD/FNDE nº 10/2013, indica-se que há constatações que vão ao encontro do atingimento com ressalva do objeto e objetivo do programa, por parte das Unidades Executoras (UEx) .
6. CONCLUSÃO
6.1. Diante do exposto, esta Autarquia manifesta-se pela suficiência da documentação apresentada para fins de prestação de contas, tendo em vista o exposto no item 5. (grifos acrescidos) 
28.	Por conseguinte, pode-se concluir que a documentação enviada ao FNDE a título de prestação de contas do PDDE/PDE-Escola/2011 e do PDDE-Educação Integral/2011, ainda que em forma intempestiva, respectivamente em 19/2/2019 e 26/2/2019 (peças 47 e 48) , por Antônio Marcos de Oliveira, ex-prefeito nas gestões 2005/2008 e 2009/2012, pode ser considerada suficiente para comprovar a boa e regular aplicação dos recursos recebidos no âmbito de ambos os programas.
29.	Em face disso, sobretudo em razão das conclusões da NOTA TÉCNICA Nº 1793912/2020/DAESP/COPRA/CGAPC/DIFIN (peça 45, p. 3-6) , do PARECER Nº 489/2020/CODDE/CGAME/DIRAE (peça 45, p. 7-9) , da NOTA TÉCNICA Nº 1794102/2020/DAESP/COPRA/CGAPC/DIFIN (peça 46, p. 3-7) e do PARECER Nº 3442/2019/CODDE/CGAME/DIRAE (peça 46, p. 8-10) , pode-se inferir que os objetos do PDDE/PDE-Escola/2011 e do PDDE-Educação Integral/2011 foram alcançados, razão pela qual as presentes contas podem ser julgadas regulares com ressalva, pois a documentação enviada pelo ex-gestor foi considerada suficiente para comprovar a regularidade da sua gestão em relação aos recursos que foram transferidos à conta dos referidos programas, atendendo aos termos do art. 70, parágrafo único, da Constituição Federal, combinado com os artigos 93 do Decreto-lei 200/1967 e 66 do Decreto 93.872/1986.
30.	Tal entendimento é respaldado pela jurisprudência pacífica deste Tribunal no sentido de que compete ao gestor o ônus de comprovar a boa e regular aplicação dos recursos que lhe foram confiados, conforme Acórdão 974/2018-TCU-Plenário (Relator Bruno Dantas) , 511/2018-Plenário (Relator Aroldo Cedraz) , 3875/2018-Primeira Câmara (Relator Vital Do Rêgo) , 1983/2018-Primeira Câmara (Relator Bruno Dantas) , 1294/2018-Primeira Câmara (Relator Bruno Dantas) , 3200/2018-Segunda Câmara (Relator Aroldo Cedraz) , 2512/2018-Segunda Câmara (Relator Aroldo Cedraz) , 2384/2018-Segunda Câmara (Relator José Múcio Monteiro) , 2014/2018-Segunda Câmara (Relator Aroldo Cedraz) , 901/2018-Segunda Câmara (Relator José Múcio Monteiro) , entre outros.
31.	Considerando, ainda, que o afastamento do débito ocorreu após a realização da citação, entende-se como medida processualmente mais adequada analisar o mérito desta TCE e julgar as contas da responsável em vez de simplesmente arquivar os autos por ausência de pressuposto desenvolvimento válido e regular do processo.
32.	Nesse diapasão, deve-se ressaltar que este Tribunal entende que, instaurada a tomada de contas especial e remetida ao TCU, tendo sido citados os responsáveis, o Tribunal deve julgar o mérito, ainda que o débito não mais subsista, não sendo cabível arquivá-la com base em ausência de pressuposto de constituição e de desenvolvimento válido e regular do processo, nos termos do art. 212 do Regimento Interno do TCU (Acórdão 10938/2016-TCU-Segunda Câmara, Relator Ministro Vital do Rêgo) .
33.	Adicionalmente, esta Corte também entende que, uma vez instaurada a tomada de contas especial, o TCU deverá julgar as contas regulares, regulares com ressalvas ou irregulares, ainda que a imputação de dano ao erário venha a ser elidida, não havendo que se falar em extinção do processo sem julgamento de mérito por esse motivo (Acórdão 1608/2016-TCU-Primeira Câmara, Relator Ministro-Substituto Weder de Oliveira) .
34.	Ademais, como o FNDE, após análise técnica e financeira, considerou ter restado demonstrada a boa e regular aplicação dos recursos públicos transferidos à conta do PDDE/PDE-Escola/2011 e do PDDE-Educação Integral/2011, pode-se concluir que o atraso na prestação de contas não se traduziu em qualquer potencial lesivo ao patrimônio público. Por esse motivo, e em face da apresentação das prestações de contas dos programas em questão, ainda que feita intempestivamente por parte do Sr. Antônio Marcos de Oliveira, ex-prefeito nas gestões 2005/2008 e 2009/2012, pessoa que efetivamente geriu os recursos, é razoável concluir que pode ser afastada também a irregularidade consistente na omissão da prestação de contas.
35.	Por derradeiro, como o prazo para apresentação das contas expirou em 30/4/2013 (peça 3, p. 40) , já dentro do período de gestão do Sr. José Gomes Rodrigues, ex-prefeito (gestões 2013/2016 e 2017/atual) , e considerando que as prestações de contas do PDDE/PDE-Escola/2011 e do PDDE-Educação Integral/2011 foram apresentadas em forma intempestiva, respectivamente em 19/2/2019 e 26/2/2019 (peças 47 e 48) , pelo Sr. Antônio Marcos de Oliveira, ex-prefeito nas gestões 2005/2008 e 2009/2012, também é razoável concluir que este último detinha a aludida documentação comprobatória, mas não o seu sucessor, o que também reforça a tese de afastamento da irregularidade relacionada à omissão da prestação de contas.
CONCLUSÃO
36.	Como se verificou na seção 'EXAME TÉCNICO' anterior, restou evidenciada a competência do TCU para julgar o presente processo, pois se trata de recursos federais que foram repassados pelo FNDE ao Município de Buriticupu/MA à conta do PDDE/PDE-Escola/2011 e do PDDE-Educação Integral/2011. Também foi caracterizada adequadamente a responsabilidade do Sr. Antônio Marcos de Oliveira, ex-prefeito (gestões 2005/2008 e 2009/2012) , e do Sr. José Gomes Rodrigues, ex-prefeito (gestões 2013/2016 e 2017/atual) , conforme detalhado no item 12 desta instrução.
37.	Além disso, restaram demonstrados: (i) a viabilidade do exercício da ampla defesa e do contraditório em sua dimensão substancial e a regularidade na abertura do contraditório e o exercício da ampla defesa (art. 5º, inciso LV, da Constituição Federal c/c o art. 12, incisos I e II da Lei 8.443/1992) ; (ii) a suficiência dos elementos probatórios indispensáveis à formação do juízo quanto ao mérito das presentes contas  sob a responsabilidade dos responsáveis arrolados no polo passivo deste processo (art. 5º, caput, parágrafo único e incisos I, II e IV, da IN TCU 71/2012) ; e (iii) a ausência de nulidades processuais oriundas da inobservância de formalidades que acarretem prejuízo processual aos responsáveis ou ao interesse público (art. 171 do RI/TCU) . Portanto, estão presentes todos os pressupostos necessários para a formação do juízo de mérito das presentes contas.
38.	Por sua vez, na seção 'EXAME TÉCNICO', restou comprovada a boa e regular aplicação dos recursos recebidos no âmbito do PDDE/PDE-Escola/2011 e do PDDE-Educação Integral/2011. Por conseguinte, conclui-se pelo acatamento das alegações de defesa apresentadas pelo Sr. Antônio Marcos de Oliveira, ex-prefeito (gestões 2005/2008 e 2009/2012) (peça 16) e pelo afastamento do débito solidário imputado nestes autos, sobretudo em razão das conclusões da NOTA TÉCNICA Nº 1793912/2020/DAESP/COPRA/CGAPC/DIFIN (peça 45, p. 3-6) , do PARECER Nº 489/2020/CODDE/CGAME/DIRAE (peça 45, p. 7-9) , da NOTA TÉCNICA Nº 1794102/2020/DAESP/COPRA/CGAPC/DIFIN (peça 46, p. 3-7) e do PARECER Nº 3442/2019/CODDE/CGAME/DIRAE (peça 46, p. 8-10) .
39.	Por seu turno, no que tange à responsabilidade do Sr. José Gomes Rodrigues, ex-prefeito (gestões 2013/2016 e 2017/atual) , pela omissão na prestação de contas do PDDE/PDE-Escola/2011 e do PDDE-Educação Integral/2011, como as aludidas contas foram apresentadas, ainda que intempestivamente pela pessoa que efetivamente geriu os recursos, o Sr. Antônio Marcos de Oliveira, ex-prefeito nas gestões 2005/2008 e 2009/2012, pode-se concluir que o atraso na prestação de contas não se traduziu em qualquer potencial lesivo ao patrimônio público, assim como que apenas o Sr. Antônio Marcos de Oliveira detinha a documentação comprobatória dos aludidos recursos, mas não o seu sucessor.
40.	Por esse motivo, é razoável concluir que pode ser afastada também a irregularidade relativa à omissão da prestação de contas, com fulcro no art. 161 do RI/TCU, pois as circunstâncias relativas à omissão inicial na prestação de contas do PDDE/PDE-Escola/2011 e do PDDE-Educação Integral/2011 e à posterior apresentação intempestiva das aludidas prestações de contas pelo Sr. Antônio Marcos de Oliveira são objetivas, podendo ser aproveitadas tais circunstâncias ao Sr. José Gomes Rodrigues.
41.	Destarte, ante todo o exposto, entende-se que esta Corte deve julgar as presentes contas regulares com ressalva, com fulcro nos arts. 1º, inciso I, 16, inciso II, 18 e 23, inciso II, da Lei 8.443/1992 c/c com os arts. 1º, inciso I, 208, caput, e 214, inciso II, do RI/TCU.
PROPOSTA DE ENCAMINHAMENTO
42.	Em face de todo o exposto, submetem-se os autos à consideração superior, propondo:
	a) Acatar as alegações de defesa e as razões de justificativa do Sr. Antônio Marcos de Oliveira (CPF XXX.901.601-XX) , ex-prefeito do Município de Buriticupu/MA (gestões 2005/2008 e 2009/2012) , em razão das conclusões da NOTA TÉCNICA Nº 1793912/2020/DAESP/COPRA/CGAPC/DIFIN (peça 45, p. 3-6) , do PARECER Nº 489/2020/CODDE/CGAME/DIRAE (peça 45, p. 7-9) , da NOTA TÉCNICA Nº 1794102/2020/DAESP/COPRA/CGAPC/DIFIN (peça 46, p. 3-7) e do PARECER Nº 3442/2019/CODDE/CGAME/DIRAE (peça 46, p. 8-10) , afastando a irregularidade relacionada à não comprovação da boa e regular aplicação dos recursos recebidos no âmbito do PDDE/PDE-Escola/2011 e do PDDE-Educação Integral/2011, assim como o débito correspondente;
	b) Com fundamento no art. 161 do RI/TCU, aproveitar a defesa apresentada pelo Antônio Marcos de Oliveira ao Sr. José Gomes Rodrigues (CPF XXX.463.483-XX) , ex-prefeito do Município de Buriticupu/MA (gestões 2013/2016 e 2017/atual) , afastando a irregularidade relacionada relativa à não comprovação da boa e regular aplicação dos recursos recebidos no âmbito do PDDE/PDE-Escola/2011 e do PDDE-Educação Integral/2011, assim como o débito correspondente e afastando também a irregularidade consistente na omissão inicial da prestação de contas;
	c) Julgar as contas do Sr. Antônio Marcos de Oliveira e do Sr. José Gomes Rodrigues regulares com ressalva, relativamente ao PDDE/PDE-Escola/2011 e ao PDDE-Educação Integral/2011, com fulcro nos arts. 1º, inciso I, 16, inciso II, 18 e 23, inciso II, da Lei 8.443/1992 c/c com os arts. 1º, inciso I, 208, caput, e 214, inciso II, do RI/TCU;
	d) Encaminhar cópia do Acordão que vier a ser prolatado por este Tribunal, acompanhado do Relatório e do Voto que o fundamentarem, ao Sr. Antônio Marcos de Oliveira, ao Sr. José Gomes Rodrigues e ao FNDE;
	e) Arquivar o presente processo."
	É o relatório.

Benevenuto Marques Serejo Neto (OAB 4022/MA) representando Antônio Marcos de Oliveira.

Procurador Rodrigo Medeiros de Lima.

Tomada de contas especial. FNDE. Plano de Desenvolvimento da Escola/Programa Dinheiro Direto na Escola: PDDE/PDE-Escola/2011 e PDDE-Educação Integral/2011. Citação. Revelia de um dos responsáveis. Prestação de Contas intempestiva. Notas técnicas do concedente. Aproveitamento da defesa do primeiro responsável em favor do segundo. Contas regulares com ressalva. Arquivar.

TOMADA DE CONTAS ESPECIAL (TCE)

Secretaria de Controle Externo de Tomada de Contas Especial (Secex-TCE).

Trata-se de Tomada de Contas Especial instaurada pelo Fundo Nacional de Desenvolvimento da Educação (FNDE) , em desfavor dos ex-prefeitos do município de Buriticupu/MA, senhores Antônio Marcos de Oliveira (gestões 2005-2008 e 2009-2012) e José Gomes Rodrigues (gestões 2013-2016 e 2017-2020) , em razão da omissão no dever de prestar contas dos recursos repassados ao município à conta do Plano de Desenvolvimento da Escola/Programa Dinheiro Direto na Escola: PDDE/PDE-Escola/2011 e PDDE-Educação Integral/2011.
2.	Para a execução do PDDE/PDE-Escola/2011 o FNDE repassou à Prefeitura Municipal de Buriticupu/MA a importância de R$ 79.000,00 e para a execução do PDDE-Educação Integral/2011 a importância de R$ 56.485,10 (peça 3, p. 39 e 40) , sem que os gestores apresentassem a prestação de contas, cujo prazo final expirou em 30/4/2013 (peça 3, p. 39) .
3. 	No âmbito deste Tribunal foram citados o Sr. Antônio Marcos (peças 9 a 11) , em 17/1/2018, e ambos os responsáveis (peças 32 e 33) , em 28/1/2019. O primeiro responsável alegou que não teve condições de realizar as prestações das contas no prazo regulamentar por problemas no SigPC e posteriormente devido a não ter mais a senha de acesso ao site; prontificou-se a entregá-la em outro meio que não a internet (peça 16) . Antes que se manifestassem sobre a segunda citação, ofícios do FNDE, de 27/5/2019, informaram sobre o recebimento intempestivo das prestações de contas e avisaram que seriam emitidas notas técnicas, a serem encaminhadas ao TCU (peças 36 e 37) .
4.	Diligenciado, o FNDE encaminhou, por meio de ofícios datados de 20/4/2020, notas técnicas e pareceres relativos ao PDDE-Educação Integral/2011e PDDE/PDE Escola 2011 (peças 45 e 46, respectivamente) . Estando os autos no gabinete do procurador Rodrigo Medeiros de Lima, foi juntado novo ofício do órgão concedente, encaminhando as mesmas notas técnicas das peças 45 e 46 (peças 52, 53 e 54) .
5.	Pelo exame técnico realizado pela unidade instrutiva, restou comprovada a boa e regular aplicação dos recursos recebidos no âmbito dos dois programas, concluindo-se pelo afastamento do débito solidário imputado nestes autos, entendendo que o Tribunal deve julgar as contas regulares com ressalva.
6.	Com respeito à responsabilidade do prefeito sucessor, Sr. José Gomes Rodrigues, pela omissão no dever de prestar contas, o auditor afasta a irregularidade, tendo em vista que foram apresentadas, ainda que intempestivamente, por Antônio Marcos de Oliveira, quem efetivamente geriu os recursos e que detinha a documentação comprobatória da sua aplicação, e que "o atraso na prestação de contas não se traduziu em qualquer potencial lesivo ao patrimônio público".
7.	O representante do MPTCU anui à proposta de encaminhamento da unidade técnica, divergindo apenas quanto à responsabilização do Sr. José Gomes Rodrigues, nos seguintes termos (peça 55) :
"2.	O artigo 209, § 4º, do Regimento Interno (RI/TCU) prescreve que citado o responsável pela omissão no dever de prestar contas, bem como instado a justificar essa omissão, a apresentação posterior das contas, sem justificativa para a falta, não elidirá a respectiva irregularidade, podendo o débito ser afastado caso a documentação comprobatória das despesas esteja de acordo com as normas legais e regulamentares e demonstre a boa e regular aplicação dos recursos, sem prejuízo de aplicação da multa prevista no inciso I do artigo 268 (contas julgadas irregulares, não havendo débito) .
3.	No caso em exame, consoante registrado nos pareceres do FNDE, o Sr. Antônio Marcos de Oliveira apresentou as prestações de contas em 19 e 26/2/2019 (peças 45-46) , posteriormente às citações e audiência, ocorridas em 8/2/2019 (peças 34-35) , razão por que remanesce a omissão do Sr. José Gomes Rodrigues no dever de prestar contas. 
4.	O Sr. José Gomes Rodrigues não compareceu aos autos para justificar a sua omissão no cumprimento de seu republicano dever de prestar contas, incumbência alçada à condição de princípio constitucional sensível, nos termos da Carta Política de 1988. Ademais, conforme mencionou o relator, Ministro-Substituto Augusto Sherman Cavalcanti (peça 23) , o prefeito sucessor tinha o dever de adotar as medidas para regularizar a situação ou obter a devolução dos recursos, além de verificar e consolidar as prestações de contas das unidades executoras.
5.	Note-se que as prestações de contas foram apresentadas em fevereiro de 2019 (peças 45-46) , mais de 5 anos e 9 meses após expirado o prazo, que ocorreu em 30/4/2013 (peça 3, p. 39) .
6.	Desse modo, as contas do Sr. José Gomes Rodrigues devem ser julgadas irregulares, sem a imputação de débito, e com a aplicação da multa capitulada no art. 58, I, da Lei 8.443/1992".
8.	Feito esse breve resumo da situação dos autos, acolho a proposta de encaminhamento formulada pela Secex-TCE, a qual teve leve discordância do representante do Ministério Público junto ao TCU, cuja análise adoto como minhas razões de decidir.
9.	O Sr. Antônio Marcos de Oliveira apresentou a sua defesa à peça 16. Alegou falta de condições para a realização da prestação de contas no prazo regulamentar, por dificuldades no site em que deveria fazê-lo. Afirmou, ainda, dispor dos documentos e se predispôs a apresentá-los por outro meio que não a internet.
10.	As notas técnicas emitidas pelo FNDE demonstram que o responsável conseguiu, de alguma forma, prestar as devidas contas. 
11.	A análise das notas técnicas realizada pela unidade instrutiva conclui pelo afastamento do débito solidário imputado aos responsáveis, e pelo julgamento pela regularidade com ressalva de suas contas.
12. 	Quanto à divergência do representante do MPTCU, em que propõe o julgamento pela irregularidade das conta do Sr. José Gomes Rodrigues e a aplicação da multa prevista no art. 58, I, da Lei 8.443/1992, considero que, embora ele não tenha se justificado por sua omissão no dever de prestar contas, estas foram apresentadas, ainda que intempestivamente, e o então prefeito, conforme constou do Relatório do tomador das contas, adotou medida legal visando resguardar o patrimônio público, antes que fosse citado ou chamado em audiência por esta Corte de Contas (peça 3, p. 41-42) . Dessa forma, entendo que não lhe cabe responsabilização.
13.	Anuo, portanto, à análise empreendida pela unidade instrutiva, bem como à sua proposta de encaminhamento, com a pequena divergência em relação ao posicionamento do MP-TCU, propugnando por que as constas dos senhores Antônio Marcos de Oliveira e José Gomes Rodrigues sejam julgadas regulares com ressalva.
Ante o exposto, manifesto-me por que o Tribunal aprove o acórdão que ora submeto à apreciação deste Colegiado.
TCU, Sala das Sessões Ministro Luciano Brandão Alves de Souza, em 9 de fevereiro de 2021.
AUGUSTO SHERMAN CAVALCANTI 
Relator